【裁判字號】    90,重訴,431
【裁判日期】    900806
【裁判案由】    清償借款
【裁判全文】
臺灣台中地方法院民事判決  九十年度重訴字第四三一號
    原      告  寶島商業銀行股份有限公司
    法定代理人  丙○○
    訴訟代理人  丁○○
    被      告  戊○○
                己○○○
                甲○○
    訴訟代理人  乙  ○
右當事人間請求清償借款事件，本院判決如左：
    主    文
被告戊○○、己○○○應連帶給付原告新臺幣壹仟陸佰玖拾參萬零壹佰肆拾貳元，及
其中新臺幣壹仟陸佰壹拾陸萬壹仟參佰壹拾元部分自民國八十八年三月三十一日起自
清償日止，按年息百分之九點七五計算之利息，暨自民國八十八年三月三十一日起至
清償日止，按上開利率百分之二十計算之違約金。另其中新臺幣柒拾陸萬捌仟捌佰參
拾貳元部分自民國八十八年七月一日起至清償日止，按年息百分之十點五計算之利息
，暨自民國八十八年七月一日起至清償日止，按上開利率百分之二十計算之違約金。
原告其餘之訴駁回。
訴訟費用由被告戊○○、己○○○連帶負擔三分之二，餘由原告負擔。
本判決原告勝訴部分於原告以新臺幣伍佰陸拾肆萬參仟元為被告戊○○、己○○○供
擔保後，得假執行。
原告其餘假執行之聲請駁回。
    事    實
一、原告方面：
  (1)聲明：
    被告戊○○、己○○○、甲○○應連帶給付原告新臺幣（下同）一千六百九十三
    萬零一百四十二元，及其中一千六百一十六萬一千三百一十元部分自民國八十八
    年三月三十一日起自清償日止，按年息百分之九．七五計算之利息，暨自八十八
    年三月三十一日起至清償日止，按上開利率百分之二十計算之違約金。另其中七
    十六萬八千八百三十二元部分自八十八年七月一日起至清償日止，按年息百分之
    十．五計算之利息，暨自八十八年七月一日起至清償日止，按上開利率百分之二
    十計算之違約金。並願供擔保請准宣告假執行宣告。
  (2)陳述：
    被告戊○○於八十五年十一月五日，邀同被告甲○○、己○○○為連帶保證人
      ，向原告借款一千八百四十五萬元及八十五萬元，其中一千八百四十五萬元部
      分約定借款期間自八十五年十一月五日起至九十二年十一月五日止，每月一期
      ，共分八十四期平均攤還本息，利息依原告基本放款利率百分之八．二一加碼
      年息百分之一．五四，並隨同原告基本放款利率變動而調整，貸放後之加減碼
      年息，並按原告放款利率加碼標準機動調整（本件利率為百分之九．七五），
      又授信約定書亦約定任何一宗債務未約清償本金時，無需先通知或催告，視為
      全部到期，另八十五萬元部分借款期間自八十五年十一月五日起至八十六年十
      一月五日止，利息依原告基本放款利率百分之八．二一加碼年息百分之二．二
      九計算，按月付息，且利率同意隨同原告基本放款利率變動而作調整，貸放後
      之加減碼年息，並按原告放款利率加碼標準機動調整（本件利率為百分之十．
      五），且按月付息，逾期付期或到期未履行時，自逾期之日起六個月內按上開
      利率百分之十，逾期超過六個月以上者，按上開利率百分之二十計付違約金。
      嗣經被告自行償還及經原告強制執行後，除本金部分二百二十八萬八千六百九
      十元及八萬一千一百八十六元及分別至八十八年三月三十日、八十八年六月三
      十日之利息受償外，其餘部分未獲清償，被告等人自應依消費借貸契約及連帶
      保證契約連帶給付原告一千六百九十三萬零一百四十二元及其中一千六百一十
      六萬一千三百一十元部分自八十八年三月三十一日起自清償日止，按年息百分
      之九．七五計算之利息，暨自八十八年三月三十一日起至清償日止，按上開利
      率百分之二十計算之違約金。另其中七十六萬八千八百三十二元部分自八十八
      年七月一日起至清償日止，按年息百分之十點五計算之利息，暨自八十八年七
      月一日起至清償日止，按上開利率百分之二十計算之違約金。
    對被告抗辯之陳述：
      授信約定書已經被告甲○○本人簽名蓋章，且先前八十二年九月二十九日被告
      戊○○二筆借款亦係由甲○○擔任連帶保證人，被告甲○○雖否認本件二筆借
      款，縱然非本人簽名，但印章亦係真正，至於日期為八十五年十一月五日之一
      千八百四十五萬元借據上之對保欄僅核對授信約定書之印章而已，本件二紙借
      據據承辦人表示係借款人持已簽名蓋章完畢之借據並表示業已對保完畢，承辦
      人並未看到本人親自簽名。
  (3)證據：提出日期均為八十五年十一月五日、金額分別為一千八百四十五萬元、八
    十五萬元借據二紙、授信約定書三紙、戶籍謄本三份、放款帳務明細資料查詢一
    份、寶島商業銀行放款基本利率調整變動明細表一份、寶島商業銀行放款保證登
    錄單二份、本院民事執行處強制執行金額計算書分配表一份、放款帳務明細資料
    查詢四份、日期均為八十二年九月一十九日、金額分別為一百萬元、一千九百萬
    元借據影本二紙為證。
二、被告方面：
  (1)被告甲○○方面：
    聲明：原告之訴駁回，並陳明如受不利判決願供擔保請准免為假執行。
    陳述：
      １、被告甲○○現住所係臺南縣新營市○○路二十二巷四十三號，有戶籍謄本
          可證，本件訴訟應由被告住所地法院即臺灣臺南地方法院管轄，原告提出
          之被告甲○○書立之授信約定書雖約定以臺灣臺中地方法院為第一審管轄
          法院，惟此約定書僅限於八十二年九月二十九日至八十三年九月二十九日
          借款期間一年之約定，而上開款項早已清償，原告無權援引期滿失效之約
          定再有所主張。是以聲請移轉管轄，請求移送臺灣臺南地方法院審理。
      ２、被告甲○○曾於八十一年七月間至八十三年三月底，擔任鐳力建設股份有
          限公司總經理室副主任，公司設於臺中市○○路○段二一二號十二樓，董
          事長為被告戊○○，其妻為己○○○，八十二年九月初公司財務部經理黃
          鈴敏奉董事長指示，商洽由被告具名向原告借款以供公週轉，並由公司提
          供擔保設定抵押權，被告甲○○為保職務未便拒絕，遂由黃鈴敏持被告方
          家風存放在公司財務部專供領具薪資用之印章，在鐳力建設股份有限公司
          內由原告派員由被告甲○○親自辦理開戶及借款手續，借款期間自八十二
          年九月二十九日起至八十三年九月二十九日止，屆期業已清償，雙方債之
          關係業已消滅，且被告甲○○早已離開鐳力建設股份有限公司，未曾再向
          原告借款或保證債務。而被告甲○○於八十三年四月一日起至八十五年九
          月十五日止，任職臺南縣永康市佳園建設份有限公司一等專員，有員工離
          職證明書及勞保費代扣證明可證，本件借據日期均係八十五年十一月五日
          ，被告甲○○自鐳力建設股份有限公司離職已二年八月之久，而借據上被
          告甲○○之印章係原為領薪資而留在公司內，且簽名並非由渠親簽，另被
          告甲○○之戶籍早於八十三年九月十五日即已遷往臺南縣新營市，借據仍
          以列其住址臺中舊址，益證其偽造不實戶籍。
      ３、被告甲○○於八十二年間書立授信約定書，並曾擔任被告戊○○於八十二
          年九月二十九日借款一百萬元、一千九百萬元之連帶保證人，但並未擔任
          八十五年十一月五日此二筆借款之連帶保證人，本件二紙借據並非渠書立
          ，印章則係留在公司內領薪水之用。
      ４、原告認被告甲○○印章相符為表見代理，是原告自認本件並非由被告方家
          風本人出面簽名擔保，必有代理人存在，而表見代理係代理人雖無代理權
          ，而有可使人信其有權代理之情形，究係何人出面代理被告方某使原告信
          其有代理權，應由原告舉證，而被告甲○○既未與原告約定或協議擔保借
          款，應認係無權代理之無效行為。
    證據：提出戶籍謄本影本一份、佳園建設股份有限公司勞保費用代扣證明影本
      一份、佳園建設股份有限公司員工離職證明書影本一份為證，並聲請傳訊證人
      鐳力建設股份有限公司財務部經理黃鈴敏、職員林麗芳、原告經辦員鄭惠文。
  (2)被告戊○○、己○○○均未於言詞辯論期日到場，亦未提出準備書狀作何聲明或
    陳述。
    理    由
一、本件被告戊○○、己○○○未於言詞辯論期日到場，核無民事訴訟法第三百八十
    六條各款所列情形，爰依原告聲請，由其一造辯論而為判決。次按當事人得以合
    意定第一審管轄法院，但以關於一定法律關係而生之訴訟為限，民事訴訟法第二
    十四條定有明文，被告甲○○辯稱現住所係臺南縣新營市○○路二十二巷四十三
    號，有戶籍謄本可證，本件訴訟應由被告住所地法院即臺灣臺南地方法院管轄，
    原告提出之被告甲○○書立之授信約定書雖約定以臺灣臺中地方法院為第一審管
    轄法院，惟此約定書僅限於自八十二年九月二十九日至八十三年九月二十九日借
    款期間一年之約定，而上開款項早已清償，原告無權援引期滿失效之約定再有所
    主張。是以請求移送臺灣臺南地方法院審理云云，惟查被告甲○○書立授信約定
    書第一條約定本約定書所一切債務，係指立約人對貴行（指原告）所負之票據、
    借款、墊款、保證等債務及其他債務，並包括其利息、遲延利息、遲延利息、違
    約金、損害賠償及其他有關費用，第十二條約定立約人對貴行所負各宗債務，合
    意以台中地方法院或臺北地方法院為第一審管轄法院，為兩造所不爭執，其內容
    並未限定如被告甲○○所稱自八十二年九月二十九日至八十三年九月二十九間之
    借款，而本件係原告以連帶保證之法關係請求被告連帶負清償之責，自屬授信約
    定書第一條所約定之範圍，應依第十二條合意管轄之約定定其管轄法院，至於被
    告方某否認渠係本件借款之連帶保證人，則係原告之訴實體上有無理由之問題，
    尚不影響合意管轄之約定。是本件既已合意本院為管轄法院，揆諸上開說明，本
    院自有管轄權。況裁定移送管轄法院係依原告聲請或法院職權之，民事訴訟法第
    二十八條第一項定有明文，被告逕為聲請移送，亦屬無據。合先敘明。
二、原告主張被告戊○○於八十五年十一月五日，邀同被告己○○○為連帶保證人，
    向原告借款一千八百四十五萬元及八十五萬元，其中一千八百四十五萬元部分約
    定借款期間自八十五年十一月五日起至九十二年十一月五日止，每月一期，共分
    八十四期平均攤還本息，利息依原告基本放款利率百分之八．二一加碼年息百分
    之一．五四，並隨同原告基本放款利率變動而調整，貸放後之加減碼年息，並按
    原告放款利率加碼標準機動調整（本件利率為百分之九．七五），又授信約定書
    亦約定任何一宗債務未依約清償本金時，無需先通知或催告，視為全部到期；另
    八十五萬元部分借款期間自八十五年十一月五日起至八十六年十一月五日止，利
    息依原告基本放款利率百分之八．二一加碼年息百分之二．二九計算，按月付息
    ，且利率同意隨同原告基本放款利率變動而作調整，貸放後之加減碼年息，並按
    原告放款利率加碼標準機動調整（本件利率為百分之十．五），且按月付息，逾
    期付期或到期未履行時，自逾期之日起六個月內按上開利率百分之十，逾期超過
    六個月以上者，按上開利率百分之二十計付違約金。嗣經被告自行償還及經原告
    強制執行後，除本金部分二百二十八萬八千六百九十元及八萬一千一百八十六元
    及分別至八十八年三月三十日、八十八年六月三十日之利息受償外，其餘部分未
    獲清償等事實，業據原告提出日期均為八十五年十一月五日、金額分別為一千八
    百四十五萬元、八十五萬元借據二紙、授信約定書二紙、放款帳務明細資料查詢
    一份、寶島商業銀行放款基本利率調整變動明細表一份、寶島商業銀行放款保證
    登錄單二份、本院民事執行處強制執行金額計算書分配表一份、放款帳務明細資
    料查詢四份為證，核屬相符，被告戊○○、己○○○已於相當時期受合法之通知
    ，未於言詞辯論期日到場爭執，復未提出書狀爭執，依民事訴訟法第二百八十條
    第三項前段、第一項前段之規定，視同自認該等事實，自堪信原告之主張為真正
    。
四、按消費借貸者，謂當事人一方移轉金錢或其他代替物之所有權於他方，而約定他
    方以種類、品質、數量相同之物返還之契約，民法第四百七十四條第一項定有明
    保證人與主債務人負同一債務，對於債權人各負全部給付之責任者而言，此就民
    文；又稱保證者，謂當事人約定，一方於他方之債務人不履行債務時，由其代負
    履行責任之契約，同法第七百三十九條亦有明文；另保證債務之所謂連帶，係指
    法第二百七十二條第一項規定連帶債務之文義參照觀之甚明（最高法院四十五年
    臺上字第一四二六號判例意旨參照）；而依同法第二百七十三條第一項規定，連
    帶債務之債權人，得對於債務人中之一人或數人或其全體，同時或先後請求全部
    或一部之給付。是原告依消費借貸及連帶保證契約請求被告戊○○、己○○○二
    人應連帶給付一千六百九十三萬零一百四十二元，及其中一千六百一十六萬一千
    三百一十元部分自民國八十八年三月三十一日起自清償日止，按年息百分之九．
    七五計算之利息，暨自八十八年三月三十一日起至清償日止，按上開利率百分之
    二十計算之違約金。另其中七十六萬八千八百三十二元部分自八十八年七月一日
    起至清償日止，按年息百分之十點五計算之利息，暨自八十八年七月一日起至清
    償日止，按上開利率百分之二十計算之違約金部分，為有理由，應予准許。
五、另原告主張被告甲○○為上開二筆借款之連帶保證人一節，為被告甲○○所否認
    ，辯稱渠固曾書立授信約定書，且上開二筆借款之借據連帶保證人欄並非渠簽名
    ，亦無擔任該二筆借款之連帶保證人，惟印章確係真正，但該印章係渠置於公司
    內用以請請領薪資之用等語。按稱保證者，謂當事人約定一方於他方之債務人不
    履行債務時，由其代負履行責任之契約。又當事人互相意思表示一致者，無論其
    為明示或默示，契約即為成立。民法第七百三十九條、第一百五十三條第一項分
    別定有明文。而連帶保證為保證契約之一種，自應由雙方當事人就保證人願與主
    債務人負同一清償責任有意思之合致，始足成立。又民法上所謂代理，係指本人
    以代理權授與他人，由他人代理本人為法律行為，該代理人之意思表示對本人發
    生效力而言（最高法院六十二年臺上字第一０九九號判例參照）。是意定代理，
    除符合民法第一百六十九條所定之要件而成立表見代理外，應以本人之代理權授
    與為其前提要件，茍無本人為代理權之授與，自無所謂代理之可言。本件原告主
    張被告甲○○應負連帶保證之責任，原告自應就其與被告甲○○間已成立連帶保
    證契約之意思表示合致一節，負舉證之責。原告雖以甲○○已與其簽定授信約定
    書，且本件二借款借據上之印章確係甲○○所有，應負連帶保證責任等語。然查
    授信約定書第一條約定本約定書所一切債務，係指立約人對貴行（指原告）所負
    之票據、借款、墊款、保證等債務及其他債務，並包括其利息、遲延利息、遲延
    利息、違約金、損害賠償及其他有關費用，第十二條約定立約人所保證之債務，
    如主債務人未依約履行，立約人當即負責，立即如數付清等情，惟遍查其餘約定
    條款，就保證契約重要內容如所保證之主債務人為何人、主債務、借據之成立日
    期、金額、保證之期限、範圍等保證契約具體內容，均未記載，即無意思表示可
    言，而約定書其餘條款，復未就保證債務之具體內容為約定，揆諸前揭規定，尚
    難據前開約定書第一條、第十一條之約定，即取代契約當事人間就保證契約必要
    之點所為意思表示，遽認兩造就保證契約已為意思表示之合致，而謂上開連帶保
    證契約已然成立。是被告甲○○對原告是否應負連帶保證之責任，其保證之主債
    務人為何人、保證之金額、期限等有關保證之具體內容，自應視被告甲○○是否
    有在主債務人向原告借款時，為連帶保證之約定，即非以就保證具體內容未臻明
    確之授信約定書即認書立授信約定書之人業已保證他人之借貸債務，而應依歷次
    借款人各筆借款是否與原告就連帶保證為意思表示合致行為，就逐筆借款各別認
    定。本件二筆借款被告甲○○是否係連帶保證人，自應就借據是否為方某於連帶
    保證人欄親簽用印或授權他人代理為判斷依據。查被告甲○○辯以渠並未於本件
    借款二紙借據簽名、蓋章一節，為原告所不爭執，且原告亦自承借據上對保欄僅
    係承辦人核對授信約定書之印章等語，另證人即本件借款原告之承辦人員鄭惠文
    證稱八十五年十一月五日金額一千八百四十五萬元係換單，只核對印文是否與授
    信約定書相符，當時是對方公司職員來接洽，換單之職員何人已不記得，先前即
    有借款，且均係借新還舊，八十二年、八十三年、八十四年均有借款，而本件係
    延滯案件，常要催繳，方才讓借款人借新還舊等語，足徵被告辯以未在本件日期
    八十五年十一月五日之二紙借據保證人欄及對保欄簽名、蓋章一節，應堪採信。
六、按由自己之行為表示以代理權授與他人者，對於第三人應負授權人之責任，必須
    本人有表見之事實，足使第三人信該他人有代理權之情形存在，始足當之（參看
    本院六十年台上字第二一三○號判例）。我國人民將自己印章交付他人，委託該
    他人辦理特定事項者，比比皆是，倘持有印章之該他人，除受託辦理之特定事項
    外，其他以本人名義所為之任何法律行為，均須由本人負表見代理之授權人責任
    ，未免過苛。原審徒憑上訴人曾將印章交付與呂某之事實，即認被上訴人就保證
    契約之訂立應負表見代理之授權人責任，自屬率斷，最高法院七十年度台上字第
    六五七號著有判例。另稱保證者，謂當事人約定一方於他方之債務人不履行債務
    時，由其代負履行責任之契約。民法第七百三十九條定有明文。而連帶保證為保
    證契約之一種，自亦應由雙方當事人就保證人願與主債務人負同一清償責任有意
    思之合致，始足成立。本件被告甲○○固不否上開二紙借據印文係其印章所為，
    惟另辯以該印章原係用於公司內請領薪資之用，且確以此印章書立授信約定書，
    並由訴外人黃鈴敏持被告甲○○存放在公司財務部專供領具薪資用之印章借款，
    另渠確曾擔任被告戊○○於八十二年九月二十九日向原告借款一百萬元、一千九
    百萬元等情。經查被告甲○○擔任被告戊○○於八十二年九月二十九日向原告借
    款一百萬元、一千九百萬元之事實，為兩造所不爭執，復有原告提出之借據二紙
    影本可證，固可認被告曾擔任上開二筆借款之連帶保證人，惟其借款期間係自八
    十二年九月二十九日至八十三年九月二十九日，有上開借據影本二紙可證，原告
    主張係借新還舊，核與證人鄭惠文所述情節相符，而本件借款係自八十五年十一
    月五日至八十六年十一月五日，及自八十五年十一月五日至九十二年十一月五日
    ，有借據二紙可憑，縱以被告甲○○曾於八十二年間擔任借款人之保證人，另曾
    授權訴外人黃鈴敏以上開印章處理任職公司借款事宜，惟此尚未足以遽以印章相
    同即推論本件八十五年十一月五日二筆借款被告甲○○亦為連帶保證人，況被告
    甲○○於八十三年四月一日起至八十五年九月十五日止，任職臺南縣永康市佳園
    建設份有限公司一等專員，有員工離職證明書及勞保費代扣證明可證，本件借據
    日期均係八十五年十一月五日，被告甲○○自鐳力建設股份有限公司離職已二年
    八月之久，另被告甲○○之戶籍早於八十三年九月十五日即已遷往臺南縣新營市
    ，有原告提出之戶籍謄本可參，均為原告所不爭執，堪信為實在，被告甲○○即
    否認擔任本件二筆借款之連帶保證人，復否認其在借據上簽名蓋章，而在原告既
    未能舉證證明本件二筆借款確係授權何人蓋用被告甲○○之印章，或有何表現之
    事實足認被告甲○○有授權何人蓋章以為本件借款之連帶保證人，揆諸上開判例
    及判決意旨，自難以被告甲○○先前曾擔任被告戊○○借款之連帶保證人，其印
    文係真正，即認被告甲○○亦有保證本件二筆借貸債務。是原告依連帶保證契約
    請求被告甲○○應負連帶清償之責。是原告此部分主張為無理由，未能准許，應
    予駁回。
七、原告陳明願供擔保，請求宣告假執行，就其勝訴部分經核無不合，爰酌定相當擔
    保金額，予以准許，至其敗訴部分，其假執行之聲請失所附麗，應併駁回之。
八、本件事證已臻明確，兩造其餘攻擊防禦方法及舉證，與本件判決結果並無影響，
    無庸一一論述，又被告甲○○聲請傳訊鐳力建設股份有限公司財務部經理黃鈴敏
    、職員林麗芳，被告既未陳報其住居所供本院傳訊，且本院認本件事證已明確，
    並無傳訊之必要，附此敘明。
九、據上論結，本件原告之訴為一部有理由，一部為理由，依民事訴訟法第三百八十
    五條第一項前段、第七十九條但書、第三百九十條第二項，判決如主文。
中      華      民      國    九十      年      八      月      六      日
                                臺灣台中地方法院民事第三庭
~B法      官  陳  葳
右為正本係照原本作成
如對本判決上訴，須於判決送達後廿日內向本院提出上訴狀
中      華      民      國    九十      年      八      月      六      日
~B法院書記官


司法院資訊處製作；財團法人民間司法改革基金會備份。
